【裁判字號】    89,上更(一),1277
【裁判日期】    900406
【裁判案由】    違反國家總動員法等
【裁判全文】
臺灣高等法院刑事判決                     八十九年度上更 (一)字第一二七七號
    上  訴  人
    即  被  告  甲○○
    選任辯護人  余西鈞
右上訴人，因違反國家總動員法等案件，不服台灣宜蘭地方法院，八十六年度訴字第
三一六號，中華民國八十七年三月十一日第一審判決（起訴案號：台灣宜蘭地方法院
檢察署八十六年度偵緝字第三二號），提起上訴判決後，經最高法院第一次發回，本
院判決如左：
  主  文
原判決撤銷。
甲○○共同違反依國家總動員法規定所發禁止之命令，處有期徒刑壹年，減為有期徒
刑陸月。
  事  實
一、甲○○（綽號「小黑」或「黑仔」）與綽號「阿富」、「老鼠仔」之不詳姓名成
    年男子，明知船舶不得擅行至大陸地區，且自大陸地區載運大陸偷渡客來台乃違
    法行為，竟基於共同之犯意聯絡，於民國（下同）七十九年六間，在領有國籍證
    書之宜蘭縣蘇澳港籍「承龍號」漁船船長乙○○（業經判決確定）之宜蘭縣蘇澳
    鎮○○路五十二號住處，以新台幣（下同）二十萬元之代價，僱用乙○○駕駛前
    開「承龍號」漁船，前往中共佔領之大陸地區載運大陸偷渡客來台。謀議既定，
    乙○○乃於七十九年六月九日，向宜蘭縣警察局蘇澳分局南安漁港派出所，申請
    赴澎佳嶼海域從事捕漁作業二十八天，而於同年月十二日清晨五時五十分許，偕
    同知情自大陸地區載運大陸偷渡客。」來台乃違法行為之藍基賢（業經判決確定
    ）、及甲○○所指派之丙○○（業經判決確定），基於共同之犯意聯絡，自宜蘭
    縣蘇澳港出海，三人並輪流駕駛「承龍號」漁船逕行航行至中共佔領區之中國大
    陸福建省平潭港靠岸。再於同年七月八日上午駕駛該漁船至福建省小山東外海，
    明知大陸人民林福斌、李子明、陳振斌、吳國仁、鄭紅菊（以上五人業經遣返大
    陸），及其他不詳姓名者共十八名，係未經我國內政部警政署入出境管理局許可
    入境之人，竟仍基於幫助之犯意，將之接運上船，並於七十九年七月九日晚間十
    時十分許，駛抵南方澳漁港偷渡入境。嗣於同年八月二日為警循線查獲。
二、案經法務部調查局東部地區機動工作組函送及宜蘭縣警察局蘇澳分局報請台灣宜
    蘭地方法院檢察署檢察官偵查起訴。
    理  由
一、訊據上訴人即被告甲○○，仍否認有右揭共同違反政府依國家總動員法規定所發
    ：「船舶出航後，不得航行至共匪所佔據之地區」之命令，及幫助大陸人民偷渡
    之犯行。辯稱：伊僅係託乙○○至大陸順便代為購買獒犬，至於載運大陸偷渡客
    來台之事伊並不知情云云。然查：
(一)右揭乙○○確係受被告甲○○及綽號「阿富」、「老鼠仔」等人之僱用，而駕船
    直航中共佔領之大陸地區並接運大陸地區人民林福斌等人偷渡入境等情，業據共
    犯乙○○迭於警訊、偵查中、原法院八十年度訴字第五三、八二號案件及本院八
    十年度上訴字第四六五六號案件審理中，供承：「甲○○及阿富、老鼠仔等人，
    以二十萬元代價要我前往福建接大陸人民，藍基賢、丙○○幫我接運，丙○○是
    「小黑」介紹之人，共接回十八名大陸偷渡客。」等語甚詳（分別參見台灣宜蘭
    地方法院檢察署七十九年度偵字第一九七０號影卷二十三頁、第二十四頁背面、
    第三十六、五十五頁；七十九年度偵字第二０一四號影卷第六、七及三十五頁；
    八十年度偵字第三０號影卷第十八頁；原法院八十年度訴字第五三號卷及八十二
    號卷審判筆錄；本院八十年度上訴字第四六五六號卷訊問及審判筆錄）。
(二)右揭犯罪事實，復據共犯丙○○於調查中，供認：「我曾在今年七月八日與乙○○、藍基賢二人，共同以承龍號漁船，在福建省外海接運一批大陸偷渡客來台，
    人數約十七、十八人左右，代價以每人五千至七千元人民幣不等，由南安檢查站
    通過漁檢，偷渡上岸，然後這些偷渡客均交由乙○○、甲○○等人安排與在台親
    友聯絡，再收取部分費用，讓這些親友帶回收容。」等語不諱（參見台灣宜蘭地
    方法院檢察署八十年度偵字第三○號影卷第三十頁）。另共犯丙○○復於偵查中
    ，再坦承：「承龍號漁船由乙○○、藍基賢及我三人輪流掌舵，直接開到大陸，
    回程我們載十八名大陸客回台，出發前知道去大陸，有在大陸平潭靠岸，在福建
    小山東外海接運十八名大陸偷渡客。」等語不諱（參見台灣宜蘭地方法院檢察署
    七十九年偵字第一九七０號影卷第三十五頁）。互核共犯丙○○所供，與共犯藍
    基賢於偵查中供述之前揭情節相符。
(三)此外，復有承龍號漁船申請捕漁區作業出港申請報告單及進出港登記簿影本各在
    卷可稽（右開一九七０號影卷第十五頁背面至十七頁）。且證人即藏匿右揭大陸
    偷渡客之劉碧鳳，及未經許可入境之大陸偷渡客鄭紅菊、吳國仁、陳振斌、李子
明、林福斌於警訊時，均證述鄭紅菊等人係未經許可入境之大陸偷渡客屬實（見
    偵字第三十號影印偵查卷內第二十九至三十二頁八十年一月八日訊問筆錄、偵字
    第二○一四號影印偵查卷內第八頁背面至第十二頁、第十八頁背面至第二十頁、
    第二十一至二十三頁警訊筆錄）。是被告犯行事證明確，被告否認犯行，所辯只
    是委請購買獒犬云云，顯屬卸責之詞，不足採信。
(四)至發回意旨所指，被告辯稱伊係託乙○○前往大陸買狗云云，並提出其與乙○○
    間之談話錄音帶及譯文，應予查證一節。經本院於九十年二月二十六日訊問時，
    當庭播放原審卷宗之錄音帶命乙○○辨識｛譯本見原審卷第二十二至三十頁｝，
    惟其表示聽不清楚。是該舉證尚不足為被告有利證明。至被告雖於八十六年一月
    二十八日始為警依檢察官之通緝書緝獲歸案，在此之前偵查中，在押之共同被告
    乙○○於七十九年十二月五日在檢察官訊問時，即供稱「（問：『小黑』有無說
    他要去大陸做何事？）『小黑』有說要去大陸買獒犬。」，丙○○亦供稱「我是
    由甲○○出錢叫我去大陸買獒犬，乙○○也知此事」各等語（見偵緝字第三二號
    偵查卷第三頁、偵字第一九七○號影印偵查卷內第三十五頁背面、第三十六頁訊
    問筆錄），惟此與前揭船長乙○○、丙○○所供不符，自不宜採信。況船長乙○○事後尚有意配合警方一舉查獲被告等人（詳見後述不另為無罪部分），是其供
    述難免反覆，更不宜採信其翻供之詞。況按告訴人、證人之陳述雖有部分前後不
    符或相互間有所歧異時，究竟何者為可採，法院仍得本其自由心證予以斟酌，非
    謂一有不符或矛盾，即應認其全部均為不可採信，最高法院著有七十四年臺上字
    第一五九九號判例意旨可資參照。本件綜上所述，證人前開認被告亦參與本案之
    基本事實之陳述，既係真實，自應予以採信。另證人乙○○、丙○○於原審及本
    院調查時翻異前詞，附和被告辯詞，改稱被告僅係委託乙○○買狗云云，無非亦
    係事後迴護被告之詞，委無足取。事證明確，被告犯行應堪以認定。
二、查動員時期船舶管制辦法第五條規定船舶出航後，不得航行至共匪所佔據之地區
    ，同辦法第六條規定違反前條之規定者，依妨害國家總動員懲罰暫行條例之規定
    懲處。而上開船舶管制辦法為政府依國家總動員法第七條第一項規定所發布之禁
    止命令（按動員時期船舶管制辦法雖於八十四年三月二十一日廢止，惟該辦法屬
    行政命令，而行政命令之變更尚非法律之變更，無刑法第二條之適用，自不生與
    八十一年七月三十一日公布之台灣地區與大陸地區人民關係條例第八十條新舊法
    比較適用問題）。查右開承龍號漁船領有國籍證書，有交通部八十一年一月十一
    日交航字第０００九七二號函附於本院更一卷內可按，屬上開船舶管制辦法管制
    之船舶，被告違反上開規定，與共犯乙○○、丙○○、藍基賢將領有國籍證書為
    該管制辦法所管制之船舶承龍號漁船航行至大陸福建中共所佔據之地區，核係犯
    妨害國家總動員懲罰暫行條例第五條第一項第二款之罪。又人民入出境，應向內
    政部警政署入出境管理局申請許可，未經許可者，不得入出境，國家安全法第三
    條第一項定有明文，本件大陸偷渡人民林福斌、李子明、陳振斌、吳國仁、鄭紅
    菊等人八人，均未經我內政部警政署入出境管理局許可入境，被告以幫助之意思
    ，自海上接運大陸人民偷渡入境，係違反國家安全法第三條第一項之規定，所為
    係幫助犯同法第六條第一項之罪（按動員戡亂時期國家安全法業經修正為國家安
    全法，其第六條修正為違反第三條第一項規定未經許可入出境者，處三年有期徒
    刑或科或併科新台幣九萬元以下罰金，並於八十一年八月一日生效，則被告行為
    後法律有變更，然其法定刑度經核並未加重，依刑法第二條第一項前段之規定，
    自應適用修正後之國家安全法第六條第一項之規定論處。至八十一年七月三十一
    日新公布之台灣地區與大陸地區人民關係條例第七十九條雖有就使大陸地區人民
    非法進入台灣地區者定有處罰規定，惟該條例係在被告行為後所公布施行，依刑
    法第一條規定，行為之處罰，以行為時之法律有明文規定者為限，被告之行為自
    不能以台灣地區與大陸地區人民關係條例之規定論處）。被告所犯右開妨害國家
    總動員懲罰暫行條例第五條第一項第二款之罪部分，與乙○○、丙○○、藍基賢
    及綽號「阿富」、「老鼠仔」之不詳姓名成年男子間，有犯意聯絡及行為分擔，
    應為共同正犯；至幫助大陸偷渡客部分，因係屬幫助犯，不論以共同正犯。被告
    所犯前開二罪名有方法結果之牽連關係，應依牽連犯之規定從一重之妨害國家總
    動員懲罰暫行條例第五條第一項第二款之罪處斷。原審予以被告論罪科刑，固非
    無見，惟查，妨害國家總動員懲罰暫行條例第五條第一項第二款之法定罰金刑於
    七十二年八月一日業經主管院提高為五倍，原判決據上論結欄漏引罰金罰鍰提高
    標準條例第一條前段，即有違誤。被告上訴意旨猶執陳詞否認犯罪，雖不足取，
    惟原判決既有可議，應由本院將原判決撤銷改判。爰審酌被告僱用共犯乙○○等
    人擅自未經許可出境直航至大陸中共所佔據之地區，幫助大陸偷渡客非法入境犯
    罪動機、目的、手段、對國家安全所生之危害，及其犯罪後之態度等一切情狀，
    量處如主文所示之刑，以示懲儆，又被告犯罪時間係在七十九年十月三十一日以
    前，所犯合於中華民國八十年罪犯減刑條例第二條第一項第二款第三目、第四條
    第二項減刑之規定，依法減其宣告刑二分之一為有期徒刑六月。
三、公訴意旨另以被告於七十九年八月八日又與「阿富」、「老鼠仔」、「阿林」之
    不詳姓名成年男子，僱用乙○○前往中共佔領區載運大陸偷渡客返台，乙○○乃
    於七十九年九月二十二日再度申請赴彭佳嶼海域從事捕魚作業五天，並於同日上
    午九時許，偕同知情之船員陳宏達輪流駕駛承龍號漁船自蘇澳港出發，直航大陸
    福建省平潭港靠岸，欲再度接運大陸地區人民偷渡入境，旋因乙○○在該地遭大
    陸公安逮捕，始未依計劃進行；嗣乙○○經由當地之李姓不詳男子安排，於七十
    九年十一月六日，將承龍號漁船駕至福建省平潭縣牛山島海域，接運黃燕雲等（
    原判決誤書為「第」）二十八名大陸地區人民偷渡來台，而於翌日晚間十一時許
    ，在宜蘭縣蘇澳外海澳仔海域為警查獲，因認被告此部分亦犯妨害國家總動員
    懲罰暫行條例第五條第一項第二款之罪嫌及違反國家安全法之罪嫌云云。訊之被
    告否認有此部分之犯行。惟查，公訴人所指此次乙○○駕船前往大陸之犯行，係
    乙○○原想拒絕被告又要伊前往大陸載運偷渡客，因懼怕遭受報復，乃於事前主
    動向宜蘭縣警察局蘇澳分局檢舉，為幫助警方查緝被告等人，始配合警方佈線而
    前往大陸，於同月七日返抵蘇澳鎮南方澳漁港，方便警方緝捕，嗣即依約定返台
    ，為警查獲等情，業經證人乙○○於前揭本院八十年度上訴字第四六五六號案審
    理中供述明確，核與證人即宜蘭縣警察局蘇澳分局刑事組組長謝進賢及小隊長黎
    煥文於原法院八十年度訴字第五十三號案審理中證述之情節相符（參見原法院該
    案八十年五月二十八日訊問筆錄），復有台灣宜蘭地方法院檢察署八十年五月三
    日宜檢昌樂字第三三八九號函所檢送之宜蘭縣警察局蘇澳分局於七十九年八月八
    日及同年九月二十日被告所做之談話筆錄存卷可參。衡上諸情，足見乙○○於上
    開時間至大陸平潭載運大陸偷渡客，係在配合警方緝捕被告等人，顯欠缺犯罪故
    意，且非實行與被告共同犯意聯絡之預定犯罪事實。則乙○○既然未實施與被告
    共同犯意聯絡之預定犯罪事實，被告自亦無因共犯實施犯罪事實而仍需負共同正
    犯之罪責。此外復查無積極證據足證被告有此部分之犯行，其此部分犯罪應屬不
    能證明，惟公訴意旨認此部分與右揭被告有罪部分屬連續犯之關係，屬裁判上一
    罪，爰不另為無罪之諭知，合此敘明。
據上論斷，應依刑事訴訟法第三百六十九條第一項前段、第三百六十四條、第二百九
十九條第一項前段，國家安全法第六條第一項，妨害國家總動員懲罰暫行條例第五條
第一項第二款，刑法第十一條前段、第二條第一項前段、第二十八條、第三十條、第
五十五條，中華民國八十年罪犯減刑條例第二條第一項第二款第三目、第四條第二項
、第八條，罰金罰鍰提高標準條例第一條前段，判決如主文。
本案經檢察官沈明倫到庭執行職務。
中      華      民      國      九十    年      四      月      六      日
                              臺灣高等法院刑事第九庭
                                    審判長法  官  李  文  成
                                          法  官  周  盈  文
                                          法  官  官  有  明
右正本證明與原本無異。
如不服本判決應於收受送達後十日內向本院提出上訴書狀，其未敘述上訴之理由者並
得於提起上訴後十日內向本院補提理由書（均須按他造當事人之人數附繕本）。
                                          書記官  林  蓓  瑜
中    華    民    國    九十      年       四       月        六        日
附錄本案論罪科刑法條全文：
妨害國家總動員懲罰暫行條例第五條第一項第二款
有左列情事之一者，處七年以下有期徒刑，得併科七千元以下罰金：
二、違反或妨害依國家總動員法第七條、第一項規定所發管制或禁止之命令者。


司法院資訊處製作；財團法人民間司法改革基金會備份。
